【裁判字號】    97,選訴,20
【裁判日期】    970819
【裁判案由】    違反公職人員選舉罷免法
【裁判全文】
臺灣高雄地方法院刑事判決              97年度選訴字第20號
公  訴  人  臺灣高雄地方法院檢察署檢察官
被      告  甲○○
                      樓
指定辯護人  王建宏律師
上列被告因違反公職人員選舉罷免法案件，經檢察官提起公訴（
97年度選偵字第79號），本院判決如下：
    主  文
甲○○犯公職人員選舉罷免法第九十九條第一項之期約不正利益
罪，處有期徒刑參年陸月，褫奪公權參年。
    事  實
一、甲○○係高雄市前鎮區忠純里第七屆里長補選候選人，為求
    自己能順利當選，竟基於對於有投票權之人，期約賄賂、不
    正利益之單一犯意，先於民國96年12月15日投票日前之某日
    ，對於有投票權之人乙○○，以如當選忠純里里長，將聘任
    乙○○為該里第28鄰鄰長職務之不正利益，約定乙○○在該
    次里長補選中，投票支持甲○○就投票權為一定之行使，並
    獲得乙○○之應允，依約投票支持甲○○。又於96年12月15
    日投票當日12時52分許，甲○○接獲有投票權之丙○○來電
    ，獲悉丙○○因腳部開刀，正在高雄市小港區安泰醫院住院
    ，不方便騎乘機車返回戶籍地投票支持甲○○之情，因見選
    情告急，乃復向丙○○表示，願支付計程車資，請求丙○○
    搭乘計程車返回戶籍地投票支持甲○○就投票權為一定之行
    使，丙○○隨即應允，並依約自醫院搭乘計程車返回投票支
    持甲○○。
二、案經臺灣高雄地方法院檢察署檢察官指揮法務部調查局高雄
    市調查處偵查後提起公訴。
    理  由
一、按被告以外之人於審判外之言詞或書面陳述，除法律有規定
    者外，不得作為證據；又被告以外之人於審判外之陳述，雖
    不符刑事訴訟法第159 條之1 至第159 條之4 之規定，而經
    當事人於審判程序同意作為證據，法院審酌該言詞陳述或書
    面陳述作成時之情況，認為適當者，亦得為證據；當事人、
    代理人或辯護人於法院調查證據時，知有第159 條第1 項不
    得為證據之情形，而未於言詞辯論終結前聲明異議者，視為
    有前項之同意。刑事訴訟法第159 條第1 項、第159 條之5
    定有明文。本判決所引用之各項證據資料，其屬於被告甲○○以外之人於審判外之言詞、書面陳述者，均據審判長於調
    查證據程序逐一提示並告以要旨，檢察官、被告及指定辯護
    人均知該等證據為被告以外之人之審判外陳述，均未於言詞
    辯論終結前聲明異議，本院審酌上開證據作成時之情況，認
    為適當，依刑事訴訟法第159 條之5 第1 項、第2 項規定，
    認均應有證據能力。
二、被告雖矢口否認有何投票行賄、投票期約不正利益犯行，辯
    稱：乙○○部分是選前乙○○主動向被告表示願意投票支持
    ，並要幫忙拉票，但要求被告當選里長後，該里第28鄰鄰長
    由乙○○來擔任；丙○○部分被告僅在電話中告知丙○○，
    因為選情緊張，請丙○○最好回來投票，但沒答應要代付計
    程車資；通話內容中「那個」指的是被告要找人扶丙○○云
    云。惟查，被告前開犯罪事實，業據證人乙○○於警詢中陳
    稱：在此次忠純里里長補選中有為被告助選，但沒有擔任任
    何職務，96年12月15日12時43分許，伊以持用0000000000號
    行動電話撥打被告持用之0000000000號行動電話，向被告表
    示：「基萬兄，我有聽人講說8 樓要作鄰長，講說有甲你講
    條件。」等語，係因在忠純里里長補選前，曾獲被告告知，
    如伊投票支持被告並為被告助選，當選後將要讓伊擔任忠純
    里第28鄰鄰長，後來又聽聞被告要讓獅甲國宅第四棟8 樓之
    案外人吳孟芳擔任第28鄰鄰長，才打電話向被告確認此事；
    96 年12 月15日14時42分許該通通話內容，是被告要求伊逐
    戶按電鈴拜託選民下來投票，對話中伊向被告表示：「我們
    代誌講清楚，不要忘記。」等語，是指要被告不要忘記選上
    要讓伊當鄰長的事情等語（參見97年度選偵字第79號卷第16
    頁背面至第17頁）；證人丙○○於警詢中證稱：高雄市第七
    屆忠純里里長補選期間，伊在小港安泰醫院住院動手術治療
    膝關節，並未幫被告助選拉票，但於96年12月15日投票日當
    天，有花費約新台幣（以下同）約400 餘元之車資搭乘計程
    車回到戶籍地投票支持被告，投票當日，伊有打電話向被告
    表示，伊正住院，是否有缺伊這一票支持，被告要求伊搭乘
    計程車回去投票，言明要代付計程車費用，但當天返回投票
    時，並未遇見被告，所以往返計程車車資就自行支付，事後
    被告亦未給付該筆款項；96年12月15日12時52分許，伊以持
    用之0000000000號行動電話撥打0000000000被告持用之行動
    電話，該次通話內容中，被告所稱：「這樣喔，我甲你講你
    坐計程車過來，好嗎？我叫人甲你那個，好嗎？」、「因為
    我電話中不方便講那你知道嗎？」，意思是伊向被告表示身
    體不適無法騎機車，所以被告要伊搭計程車回去投票，會代
    付計程車費用，因為被告認為被監聽，所以電話中不方便講
    的太清楚等語在卷（參見96年度選他字第314 號卷第51頁背
    面至第52頁背面）。核與卷附相關之通訊監察內容相符（參
    見前開選偵卷第18至19頁、選他卷第53頁）。被告於97年6
    月24日本院訊問中亦坦承：有答應乙○○如果他幫忙拉票並
    投票給伊，當選里長後要讓乙○○當第28鄰鄰長；丙○○於
    96年12月15日打電話過來，有請丙○○回來投票給伊，到時
    候要補貼丙○○一些車資等語在卷（參見本院卷第16頁）。
    故被告確實有以當選忠純里里長後要讓乙○○擔任該里第28
    鄰鄰長為條件，要求乙○○投票支持；許諾代為支付所需計
    程車資，要求人在高雄市小港區安泰醫院住院之丙○○返回
    戶籍地投票支持，並均獲得乙○○、丙○○應允，而在該次
    里長補選中投票支持被告就投票權為一定之行使之情，可以
    認定。
三、證人乙○○、丙○○嗣後均翻異前供，否認曾就擔任鄰長、
    代付計程車資等分別與被告達成共識。惟按，刑法第143 條
    第1 項明文規定：「有投票權之人，要求、期約或收受賄賂
    或其他不正當利益，而許以不行使其投票權或為一定之行使
    者，處3 年以下有期徒刑，得併科5 千元以下罰金。」，證
    人乙○○、丙○○對於被告許以「聘任乙○○為忠純里第28
    鄰鄰長」、「代丙○○支付返回戶籍地投票之計程車資」等
    條件，要求其等就投票權為支持被告之一定行使，是否應允
    此節所為證述，攸關於乙○○、丙○○是否會因而罹於刑法
    第143 條第1 項所定之罪責，故其等所為相關證述內容，已
    極有可能為圖閃避自身刑責而有所保留。又證人乙○○在本
    院中雖改稱：選舉之前被告並沒有承諾如果幫忙助選、投票
    支持被告，當選後要讓伊當第28鄰鄰長，通訊監察的相關通
    話內容，是因為選舉前幾天，無意中聽鄰居說被告如果當選
    里長，第28鄰鄰長可能會給某特定人做，但該人風評不好，
    才那樣向被告說，請被告要想一下云云。但與前開相關通訊
    監察譯文顯示對話內容，顯不吻合，難信為真實。證人丙○○則自97年1 月31日檢察官偵訊時起，即改稱：前開與被告
    通話內容中，被告所說「那個」伊也不知道是什麼意思；在
    本院審理中更證稱：沒有說過被告答應要幫忙付回來投票的
    計程車資這句話云云。但綜觀通訊監察譯文顯示96年12月15
    日12時52分許，被告、丙○○間之通話內容可知，丙○○當
    日所以撥打電話給被告，詢問被告選舉是否有差伊這一票等
    語，目的乃為了將自己因腳疾住院開刀，不方便騎乘機車，
    因此極有可能不會返回戶籍地投票支持被告此事告知被告。
    而細譯被告獲告上情後，與丙○○間其後之對話內容為，被
    告：「這樣喔，我甲你講你坐計程車過來，好嗎？我叫人甲
    你那個，好嗎？」、丙○○：「坐計程車？」、被告：「因
    為我電話中不方便講那你知道嗎？」、丙○○：「對啦！不
    要緊，喔這樣喔。」等語等情，可知證人丙○○對於被告前
    開所稱「那個」語意所指，已與被告心照不宣、取得共識，
    否則不會不在即時對話中加以追問釐清，故證人丙○○事後
    推稱：不知被告所說「那個」是什麼意思，為不可採。而證
    人丙○○既然因膝關節開刀騎乘機車不便，原本有意對於返
    回戶籍地投票支持被告打退堂鼓，有如前述，參以丙○○至
    96年12月15日高雄市第七屆忠純里里長補選投票日當時為止
    ，已經長達1 年半之期間沒有工作，平日生活所需，端賴先
    前捕魚所餘積蓄支應，經濟情況並不寬裕等情，復據證人丙○○於本院審理中陳明在卷（參見本院卷第53頁正、背面）
    ，故丙○○與被告為前揭通話後，果然搭乘計程車返回戶籍
    地投票支持被告，當然是因被告許諾代為支付所需計程車車
    資所致，因認被告、丙○○二人，對於被告代丙○○支付投
    票所需往返計程車資一節，意思已經合致，達於期約階段。
    又被告雖在本院審理中辯稱：「那個」是指要叫人扶丙○○
    云云，但對照被告、丙○○前揭相關對話內容，係丙○○告
    知被告：「我坐計程車要走到裡面不方便走。」，被告隨即
    答稱：「不要緊，我叫人甲你用啦，好嗎？」等語。顯然可
    見，被告所稱「我叫人給你那個」，乃針對丙○○搭乘計程
    所生費用，所稱「我叫人甲你用啦」才是針對丙○○下車後
    走路不方便而為回應，被告上開辯解，純屬卸責之詞，委無
    足採。再者，前揭證人乙○○、丙○○之警詢陳述，均是其
    等在接獲傳喚後，基於自主意願配合前往法務部調查局高雄
    市調查處應訊所為之情，分據證人乙○○、丙○○於本院審
    理中陳明在卷，主觀上當無設詞誣陷被告動機。且其時二證
    人均未及與被告接觸、就可能之法律上利害關係加以深思，
    進而架構、調整其等陳述內容，故其等警詢時所為陳述當具
    有較高之純潔性，較嗣後證人乙○○在審理中，證人丙○○
    在偵查中、本院審理中所為者更為可採。
四、按公職人員選舉罷免法第99條第1 項之期約賄賂、不正利益
    ，所謂「期約」係指行為人與相對人雙方就其所期待之事項
    而為約定而言。所謂「賄賂」則指金錢或可以金錢計算之財
    物；「不正利益」則為賄賂以外一切足以供人需要或滿足慾
    望之有形或無形之不正當利益，包括物質上利益與非物質利
    益。依據「高雄市各區公所組織規則」第12條第2 項規定：
    里以內之編組為鄰，鄰置鄰長，無給職，由里長就該鄰內成
    年居民遴報區長聘任之，任期4 年，連聘得連任，受里長之
    指揮監督辦理鄰公務及交辦事項；鄰長於任期內死亡，則依
    據「高雄市里鄰長喪葬補助及遺族慰問實施要點」第2 條第
    2 款，一次發給1 萬5 千元之喪葬補助暨遺族慰問金；另高
    雄市政府亦有編列預算每月補助鄰長2 千元交通費及240 元
    之辦公補助費240 元等情，亦經高雄市政府於97年4 月2 日
    以高市府民一字第0970015641號函文回覆在卷（參見前開選
    偵卷第30至34頁）。被告與乙○○彼此約定被告當選忠純里
    里長後，將聘任乙○○擔任該里第28鄰鄰長，則乙○○不但
    可以依法按月領得一定金額津貼，甚可藉鄰長職位參與里政
    ，表態本身對地方事務之關心與奉獻，博取熱心公益之令譽
    ，在鄰里間博得民眾之好評與擁戴，提高其聲望，有利於日
    後參選從政，故給予鄰長此一身分，自屬「不正利益」甚明
    。此外，復有被告持用之0000000000號行動電話通訊監察書
    、通聯調閱查詢單在卷可佐。綜據上述，本件被告犯行事證
    明確，可以認定，應予以依法論科。
五、又學理上所稱之集合犯，係一種構成要件類型，亦即立法者
    針對特定刑罰規範之構成要件，已預設其本身係持續實行之
    複次行為，具備反覆、延續之行為特徵，將之總括或擬製成
    一個構成要件之「集合犯」行為；此種犯罪，以反覆實行為
    典型、常態之行為方式，具侵害法益之同一性，因刑法評價
    上為構成要件之行為單數，因而僅包括的成立一罪。公職人
    員選舉罷免法第99條第1 項所定之期約賄賂或不正利益罪之
    犯罪行為，乃行為人基於獲取足以讓候選人當選票數之賄選
    目的，反覆向多數人期約賄賂或其他不正利益，約定不行使
    投票權或為一定行使；於構成要件類型上，本質上已具備反
    覆、延續之行為特徵，其持續多次對有投票權人期約賄賂或
    其他不正利益即為此類犯罪之典型或常態，於刑法評價上自
    應僅成立集合犯一罪（最高法院96年度台上字第3064號判決
    意旨可資參照）。本件被告先後以聘任乙○○為忠純里第28
    鄰鄰長之不正利益、代丙○○為支付計程車資之賄賂，期約
    有投票權之乙○○、丙○○，而約以彼等二人於該次選舉就
    投票權為支持被告之一定行使之行為，雖分別該當於公職人
    員選舉罷免法第99條第1 項所定之期約不正利益罪、期約賄
    賂罪之要件，但依前開說明，應僅論以情節較重之投票期約
    不正利益罪，公訴人認係數罪併罰，尚有未恰。
六、爰審酌被告當知選舉乃民主政治之表現，應由選民依候選人
    之品行、學識、才能等客觀條件選出理想之人，而賄選足以
    破壞候選人間之公平競爭，除敗壞選風之外，影響民主政治
    之實行至深且鉅，猶擅以允給鄰長身分、金錢賄賂方式，從
    事賄選，破壞選舉之純潔與公正，實不宜輕判；且於犯後不
    知悔悟，仍飾詞狡辯，態度非佳；另念被告先前並無任何犯
    罪前科，素行良好，有臺灣高等法院被告前案紀錄表在卷可
    憑等一切情狀，量處如主文所示之刑，並依公職人員選舉罷
    免法第113 條規定，宣告褫奪公權如主文所示。末按，依公
    職人員選舉罷免法第99條第3 項之規定，乃採義務沒收主義
    ，倘能證明係預備或用以行求期約或交付之賄賂，不問屬於
    犯人與否，均應宣告沒收，不以當場搜獲扣押者為限；但本
    件丙○○雖有依約搭乘計程車返回戶籍地投票，惟因未遇見
    被告，故自行支付往返計程車資，且事後被告亦未給付丙○○該筆款項，業如前述。故本件何者為被告用以期約之賄賂
    ，並無從證明，爰不依公職人員選舉罷免法第99條第3 項規
    定宣告沒收，附此敘明。
據上論斷，應依刑事訴訟法第299 條第1 項前段，公職人員選舉
罷免法第99條第1 項、第113 條，刑法第11條、第37條第2 項，
判決如主文。
本案經檢察官王邦安到庭執行職務。
中    華    民    國    97    年    8     月    19    日
                  刑事第六庭      審判長法  官  曾逸誠
                                        法  官  林柏壽
                                        法  官  陳思睿
以上正本證明與原本無異。
如不服本判決應於收受本判決後10日內向本院提出上訴書狀，並
應敘述具體理由，如未敘述上訴理由者，應於上訴期間屆滿後20
日內補提理由書狀於本院（均須按他造當事人之人數附繕本）「
切勿逕送上級法院」。
中    華    民    國    97    年    8     月    19    日
                                        書記官  何慧娟
附錄本案論罪科刑法條全文：
公職人員選舉罷免法第99條
對於有投票權之人，行求期約或交付賄賂或其他不正利益，而約
其不行使投票權或為一定之行使者，處3 年以上10年以下有期徒
刑，得併科新臺幣1 百萬元以上1 千萬元以下罰金。
預備犯前項之罪者，處 1 年以下有期徒刑。
預備或用以行求期約或交付之賄賂，不問屬於犯人與否，沒收之
。
犯第 1 項或第 2 項之罪，於犯罪後六個月內自首者，減輕或免
除其刑；因而查獲候選人為正犯或共犯者，免除其刑。
犯第 1 項或第 2 項之罪，在偵查中自白者，減輕其刑；因而查
獲候選人為正犯或共犯者，減輕或免除其刑。


司法院資訊處製作；財團法人民間司法改革基金會備份。
